【裁判字號】    98,交抗,344
【裁判日期】    980720
【裁判案由】    聲明異議
【裁判全文】
臺灣高等法院高雄分院刑事裁定         98年度交抗字第344號
抗  告  人  交通部公路總局高雄區監理所澎湖監理站
代  表  人  蔡益明
受處分人    甲○○
上列抗告人因受處分人違反道路交通管理處罰條例聲明異議案件
，不服臺灣澎湖地方法院中華民國98年5 月14日98年度交聲字第
29號裁定（原裁決處分案號：交通部公路總局高雄區監理所澎湖
監理站民國98年4 月20日澎監違裁字第裁84-T00000000號裁決）
，提起抗告，本院裁定如下：
    主  文
原裁定關於罰鍰新臺幣肆萬伍仟元不罰部分，撤銷。
其他抗告駁回（即罰鍰新臺幣肆萬伍仟元撤銷部分）。
    理  由
一、本件抗告意旨略以：按「一行為同時觸犯刑事法律及違反行
    政法上義務規定者，依刑事法律處罰之。但其行為應處以其
    他種類行政罰或得沒入之物而未經法院宣告沒收者，亦得裁
    處。前項行為如經不起訴處分或為無罪、免訴、不受理、不
    付審理之裁判確定者，得依違反行政法上義務規定裁處之。
    」行政罰法第26條固定有明文，但刑事訴訟法所規定之緩起
    訴處分，乃附條件之不起訴處分，本質上為不起訴處分之一
    種，此觀諸刑事訴訟法第256 條規定自明；檢察官為緩起訴
    處分時，依刑事訴訟法第253 條之2 第1 項規定，對被告所
    為之指示及課予之負擔，係一種特殊的處遇措施，並非刑罰
    。因此，刑事案件經檢察官為緩起訴處分確定後，宜視同不
    起訴處分確定，依行政罰法第26條第2 項規定，得依違反行
    政法上義務規定裁處之。另有關「一行為同時觸犯刑事法律
    及違反行政法上義務規定，經檢察官依刑事訴訟法第253 條
    之為緩起訴處分後，行政機關得否就該違反行政法上義務再
    處以行政罰」之事項，法務部行政罰法諮詢小組第一次會議
    亦作成上開相同內容之結論。本件受處分人因酒後駕車行為
    違反刑事法律，雖經臺灣澎湖地方法院檢察署檢察官以98年
    度偵字第229 號案件為緩起訴處分確定在案，但該緩起訴處
    分乃附條件的不起訴處分，亦即是不起訴的一種，自應有行
    政罰法第26條第2 項規定之適用。本件原裁定將罰鍰新臺幣
    （下同）45,000元部分予以撤銷，而諭知不罰，尚有未恰，
    抗告人據以裁處罰鍰部分，於法有據，爰請依法撤銷原裁定
    ，更為適法之裁定云云。
二、按交通部雖曾於民國95年7 月17日以交路字第0950006986號
    函釋略謂：查法務部行政罰法諮詢小組第一次會議記錄既已
    明確結論略以：「緩起訴乃附帶條件的不起訴處分，亦即是
    不起訴的一種」在案，當依該部上開函釋結論及行政罰法第
    26 條第2 項規定辦理，是以緩起訴乃依刑事訴訟法第253條
    之2第1項規定對被告所課予之負擔，係一種特殊之處遇措施
    ，並非刑罰，是以本案尚無行政罰法「一事不二罰」之適用
    ；另道路交通案件處理辦法第3 條規定略以：交通案件聲明
    異議之處罰，違反道路交通管理處罰條例部分應依該條例處
    罰，其刑事責任部分仍適用刑事法律有關規定處理；而認法
    院所為不同見解裁定之個案，處罰機關當可引據上開法務部
    函釋結論為抗告之處理云云。惟查，按法官依據法律獨立審
    判，憲法第80條載有明文，各機關依其職掌就有關法規為釋
    示之行政命令，法官於審判案件時，固可予以引用，但仍得
    依據法律，表示適當之不同見解，並不受其拘束；司法行政
    機關所發司法行政上之命令，如涉及審判上之法律見解，僅
    供法官參考，法官於審判案件時，亦不受其拘束（司法院大
    法官會議釋字第216號解釋文參照 ）。查抗告人為本件裁處
    固有上開函釋為依據，惟依上開大法官會議釋字第216 號解
    釋文意旨，交通部及法務部上開函釋，僅得供法院參考，本
    院仍得依確信而適用法律，並不受其拘束，核先敘明。
三、經查：
  (一)受處分人甲○○（下稱受處分人）於98年3 月19日2 時10分
    許，酒後無照騎乘車號PXG-129 號重型機車附載張保心，在
    澎湖縣第204 號道路0.95公里處，因酒醉無法安全操控車輛
    ，不慎撞擊停放於路旁，李月珍所有之車號E6-7 111號自小
    貨車，因而人車倒地，經送醫救治，測得其血液中所含酒精
    濃度為261.14mg/dL （換算成呼氣酒精濃度為每公升1.3057
    毫克），警方乃舉發其違規等情，業據受處分人自承在卷（
    見原審卷第3 、4 頁之聲明異議狀），並有舉發違反道路交
    通管理事件通知單各1 紙在卷可憑（見原審卷第11頁）。職
    是，受處分人酒後吐氣所含酒精濃度既已超過每公升0. 25
    毫克之標準（道路交通安全規則第114 條第2 款參照），則
    受處分人違反道路交通管理處罰條例第35條第1 項第1 款規
    定之事實明確，應堪認定。
  (二)受處分人前開酒後駕車之行為，除構成道路交通管理處罰條
    例第35條第1項第1款之交通違規事由外，亦已該當刑法第18
    5條之3服用酒類不能安全駕駛動力交通工具而駕駛罪之構成
    要件，臺灣澎湖地方法院檢察署檢察官於斟酌受處分人之犯
    後態度及公共利益之維護後，認以緩起訴處分為適當，乃於
    98年4 月3 日以98年度偵字第229 號為緩起訴處分，處分書
    中載明緩起訴期間為1 年，受處分人應於緩起訴處分確定後
    10個月內向指定之公益團體提供50小時之義務勞務，並經職
    權聲請再議，由臺灣高等法院高雄分院檢察署檢察長駁回職
    權再議，於98年4月14日確定在案等情，有上開緩起訴處分
    書、臺灣高等法院被告前案紀錄表各1份在卷可稽（見原審
    卷第7、12頁）。
  (三)按95年2 月5 日正式施行之行政罰法第26條規定：「一行為
    同時觸犯刑事法律及違反行政法上義務規定者，依刑事法律
    處罰之。但其行為應處以其他種類行政罰或得沒入之物而未
    經法院宣告沒收者，亦得裁處之。前項行為如經不起訴處分
    或為無罪、免訴、不受理、不付審理之裁判確定者，得依違
    反行政法上義務規定裁處之。」，該條立法理由明確揭示：
    「一行為同時觸犯刑事法律及違反行政法上義務規定時，由
    於刑罰與行政罰同屬對不法行為之制裁，而刑罰之懲罰作用
    較強，故依刑事法律處罰，即足資警惕時，實無一事二罰再
    處行政罰之必要。且刑事法律處罰，由法院依法定程序為之
    ，較符合正當法律程序，應予優先適用。但罰鍰以外之沒入
    或其他種類行政罰，因兼具維護公共秩序之作用，為達行政
    目的，行政機關仍得併予裁處，故為第一項但書規定。前述
    行為如經檢察官為不起訴處分或法院為無罪、免訴、不受理
    或不付審理（少年事件）之裁判確定，行政罰之裁處即無一
    事二罰之疑慮，故第2項規定此時仍得依違反行政法上義務
    之規定裁處。」，亦即一行為同時造成刑罰法律與行政秩序
    罰規定發生競合適用之關係時，基於「一事不二罰」之法理
    ，經由立法程序確立應以刑罰優先為原則，避免行為人承受
    過度且重複之處罰。是以，前揭行政罰法中刑事法律處罰優
    先且不再處以行政秩序罰之目的，既係因為行為人已接受刑
    罰而足資警惕，且已發生懲罰之作用，即無使行為人陷於雙
    重處罰之不利益，則關於刑事法律處罰之範圍，自應採取實
    質認定，凡刑事實體法或程序法中所規定客觀上剝奪行為人
    生命、自由、財產權利，主觀上亦因制裁之嚴厲性、痛苦性
    ，其強度足以造成心理強制而間接達成矯正教化目的之處遇
    手段，皆應納入其中，而不以形式上符合刑法第32條至第34
    條所定主刑及從刑種類者為限，始與前揭法律規範之意旨相
    符。
  (四)依上可知，受處分人前開違反刑事法律禁止規範之犯罪事實
    既已明確，僅因檢察官採取緩起訴處分之替代性刑事處遇手
    段，未將該案逕行起訴或聲請簡易判決處刑，致其後適用之
    刑事訴訟程序有所區別，然就受處分人負有向檢察官指定之
    公益團體提供50小時義務勞務觀察，其如未能確實履行義務
    ，依刑事訴訟法第253 條之3 第1 項第3 款之規定，受處分
    人將遭受撤銷緩起訴處分之不利益；反之，倘其確實遵守並
    履行各項緩起訴條件，除非合於刑事訴訟法第260 條所定情
    形之一，否則受處分人即無再就同一案件遭受刑事訴追之虞
    。是以，檢察官所課以受處分人之上開負擔，雖非「刑罰」
    ，但性質上可以說是實質的制裁，並且對受處分人之權利也
    造成影響，已產生實質刑罰之效果，而與不具任何制裁或處
    罰作用之不起訴處分，迥不相同。再者，行政罰法第26條第
    2 項既未將緩起訴處分列舉其中，本於「例外規定從嚴解釋
    」之法理，亦不應將條文中「不起訴處分」之範圍，擴及於
    性質並非完全相同之「緩起訴處分」。
  (五)惟按受處分人於緩起訴期間內，若有刑事訴訟法第253 條之
    3 第1 項規定之情形，檢察官尚得依職權撤銷原處分，繼續
    偵查或起訴，是於緩起訴之猶豫期間內，受處分人之刑事訴
    追程式仍未終局確定，必須受檢察官持續觀察，其緩起訴處
    分一旦經檢察官撤銷，並依法追訴，法院仍得依審理結果，
    為受處分人有罪科刑之裁判，是於緩起訴期間未確定期滿前
    ，其「刑事法律處罰」自亦尚未確定，依行政罰法第26條之
    立法意旨，在緩起訴處分尚未實質確定（即緩起訴猶豫期間
    經過而未經撤銷）前，行政機關即無得為罰鍰行政裁罰之餘
    地。
  (六)綜上所述，本件受處分人既因同一酒後駕車行為同時觸犯刑
    事法律及違反行政法上義務，其緩起訴期間於99年4 月13日
    方始屆滿，受處分人刑事處罰之刑罰尚未確定前，原處分機
    關尚無從依道路交通管理處罰條例第35條第8 項規定裁決繳
    納罰鍰之數額。是原處分機關逕以受處分人酒精濃度超過規
    定標準而對其裁處罰鍰45,000元部分，即有未恰。原審因而
    將原處分關於罰鍰45,000元部分撤銷，尚無違誤，抗告人猶
    執前詞，指摘原裁定此部分不當，為無理由，應予駁回。至
    原審諭知罰鍰45,000元不罰部分，尚有未合，抗告人此部分
    之抗告為有理由，自應由本院將此部分撤銷，並由原裁決處
    分機關視緩起訴處分之終局結果，另為適法之裁決處分。
  (七)至原處分機關裁處受處分人禁考1年及施以道路安全講習部
    分，業據原審裁定駁回受處分人之異議而確定在案，附此敘
    明。
四、據上論結，應依道路交通案件處理辦法第26條，刑事訴訟法
    第412條、第413條，裁定如主文。
中    華    民    國    98    年    7     月    20    日
              刑事第七庭    審判長法  官 莊飛宗
                                  法  官 陳明富
                                  法  官 孫啟強
以上正本證明與原本無異。
不得再抗告。
中    華    民    國    98    年    7     月    20    日
                                  書記官 吳新貞


司法院資訊處製作；財團法人民間司法改革基金會備份。
